---
output: html_document
---

# 回帰分析
```{r setup, include=FALSE}
knitr::opts_chunk$set(echo = TRUE, collapse=TRUE)
```

仮想的に以下のようにデータを生成する.
```{r}
N <- 100
x<-runif(N)
w<-sample(c("H","T"),N,replace=TRUE)
y <- 10 + 2*x + ifelse(w=="H",1,0) + rnorm(N)
df <- data.frame(w,x,y)
```

```{r}
plot(y~x)
```


## 単回帰モデル
次の単回帰モデルを考えてる.
$x$ は説明変数で, 
$y$ は被説明変数である.
$u$ は誤差項である.
パラメータとして $\alpha$ は切片パラメータ, $\beta$ は傾きパラメータである.

$$
y = \alpha + \beta x + u
$$

暗黙に次の仮定を置いている.

+ $(x_i,y_i)$ は独立同一分布にしたがう.
+ $E[u_i]=0$ である.
+ $u_i$ と $x_i$ は独立である.
+ $u_i$ は正規分布にしたがう.

このとき最小二乗推定量は一致で, 不偏であり, 正規分布にしたがう.
一致とは推定量が観測値を増やすことによって真のパラメータに (確率) 収束することある.
不偏とは推定量の期待値が真のパラメータになることである.
また他の線形不偏推定量のなかで最も分散が小さいことも知られている.


R で回帰分析を実施するには `lm` を実施する.
```{r}
fm <- lm(y ~ x, data=df)
```

`fm` 自体はリストであり, 以下の要素がある.
```{r}
typeof(fm)
names(fm)
```

係数は次のコマンドを実施する.
```{r}
coef(fm)
# coefficients(fm)
```

作図すると以下のようになる.
```{r}
plot(y~x,data=df)
abline(fm)
```


残差は次のコマンドを実施する.
```{r}
head(resid(fm))
# residuals(fm)
# with(fm, residuals)
```

予測値は次のコマンドを実施する.
```{r}
head(fitted(fm))
# fitted.values(fm)
# with(fm, fitted.values)
```

残差自乗和は次のコマンドを実施する.
```{r}
deviance(fm)
sum(resid(fm)^2)
```

### ティー検定
その結果を見るには `summary` を実施する.
```{r}
summary(fm)
```

これをみれば各変数の係数がゼロのティー検定も可能である.
他にも, 残差標準誤差, 決定係数, 修正済み決定係数, 全ての係数がゼロであるF検定も可能である.


`summary(fm)` もリストであり, それぞれの要素は以下である.
```{r}
typeof(summary(fm))
names(summary(fm))
```

単なる `fm` と同じ名前もあるが, 中身が違っている場合もある.
例えば `residuals` は同じであるが, 係数はより情報が加わっている.
```{r}
coef(summary(fm))
# coefficients(summary(fm))
```

残差の標準誤差
```{r}
sqrt(deviance(fm)/df.residual(fm))
with(summary(fm),sigma)
```

決定係数は次のようにして計算する.
```{r}
1-deviance(fm)/with(df, sum((y-mean(y))^2))
with(summary(fm),r.squared)
```

調整済み決定係数は次のようにして計算する.
```{r}
1-(deviance(fm)/df.residual(fm))/with(df, sum((y-mean(y))^2/(nrow(df)-1)))
with(summary(fm),adj.r.squared)
```



### 対数変換
次のモデルを考える.
$$
y = \alpha + \beta \log(x) + u
$$

対数変換をおこなう場合, `log` を用いるとよい.
```{r}
fm <- lm(y~log(x),data=df)
summary(fm)
```

作図すると以下のようになる.
```{r}
plot(y~log(x),data=df)
abline(fm)
```

被説明変数が対数の場合も同様である.
```{r}
fm <- lm(log(y)~x,data=df)
summary(fm)
```

作図すると以下のようになる.
```{r}
plot(log(y)~x,data=df)
abline(fm)
```



### 切片なし回帰モデル
次のモデルを考える.
$$
y = \beta x + u
$$

切片なしモデルを推定したい場合は次のように `-1` とする.
```{r}
fm <- lm(y~x-1,data=df)
summary(fm)
```

もしくは `+0` を加える.
```{r}
fm <- lm(y~x+0,data=df)
summary(fm)
```



## 重回帰モデル
説明変数として $w$ を加えたモデルを考える.
$$
y = \alpha + \beta x +\gamma w+ u
$$

暗黙に次の仮定を置いている.

+ $(w_i, x_i,y_i)$ は独立同一分布にしたがう.
+ $E[u_i]=0$ である.
+ $u_i$ と $(x_i, w_i)$ は独立である.
+ $u_i$ は正規分布にしたがう.
+ 多重共線性は存在しない. つまり $x_i$ は $w_i$ の一次変換で表せない.

説明変数を加えたいときには `+` と変数名を使うことができる. 
```{r}
fm <- lm(y~x+w,data=df)
summary(fm)
```

R の特徴は因子もとくに変換することなくダミー変数として扱える.

### 自乗項
説明変数として自乗項を加えたモデルを考える.
$$
y = \alpha + \beta x + \gamma x^2 + u
$$

R では単に自乗するのでなく `I(x^2)` としなければならない.
```{r}
fm <- lm(y~x+I(x^2),data=df)
summary(fm)
```

### 交差項
説明変数として交差項を加えたモデルを考える.
$$
y = \alpha + \beta x + \gamma w + \delta xw + u
$$

説明変数 `x` と `w`の自乗項は自乗項は `x:w` である.
```{r}
fm<-lm(y~x+w+x:w,data=df)
summary(fm)
```

もしくは以下のように `*` を使って簡便的に表せる.
```{r}
fm <- lm(y~x*w,data=df)
summary(fm)
```

### エフ検定
今, 帰無仮説が
$$
y = \alpha + \beta x + u
$$
で, 対立仮説が
$$
y = \alpha + \beta x + \gamma w + \delta xw + u
$$
となる検定を実施したい. 

これは複数の係数がゼロであるエフ検定である.
コマンド `anova` を用いればエフ検定できる.
```{r}
fm0 <- lm(y~x,data=df)
fm1 <- lm(y~x*w,data=df)
anova(fm0,fm1)
```

順番を変えても, 検定統計量自体に変更はない.
```{r}
anova(fm1,fm0)
```

またモデルの更新として `update` を使えば簡単になる場合もある.
```{r}
fm1 <- update(fm0, .~. +w + w:x)
anova(fm0,fm1)
```

## 最小二乗推定量のための仮定について
単回帰において以下の仮定を置いていた.

+ $(x_i,y_i)$ は独立同一分布にしたがう.
+ $E[u_i]=0$ である.
+ $u_i$ と $x_i$ は独立である.
+ $u_i$ は正規分布にしたがう.

十分な観測値が得られるばあい, $u_i$ が正規分布にしたがっていないくても, 中心極限定理定理より, 最小二乗法推定量は正規分布に近似できる.

### ロバスト分散
また $u_i$ と $x_i$ は独立でなく, $u_i$ と $x_i$ が無相関という弱い条件のもとでも,
一致推定量であることが知られている.
ただ不偏推定量は保証できない. また 線形推定量のなかで最小の分散とも言えない.
細かく言えば, 独立でなく無相関のとき,
誤差項 $u_i$ の条件付き分散が一定でなくなる.

ただし, 別の分散のもとで正規分布に近似できることがしられている.^[
正確には観測される変数に4次のモーメントが存在するという仮定が必要となる.
この仮定の直感的な意味は異常値が存在しないことである.]
つまり, 説明変数と誤差項が無相関であるが, 独立とまでは言い切れない場合,
最小二乗推定量を実行した際, 別の方法で分散を推定する必要がある.
この別の分散をロバスト分散という.

R でロバスト分散を推定するにはパッケージ `AER` を導入するのが簡単である.
は次のコマンドを実行すればよい.
```{r message=FALSE, warning=FALSE}
library(AER)
coeftest(fm1,vcov=vcovHC)
```

先の値と標準誤差が違っていることが確認できるであろう.
ただこの値は STATA と少し異なっている. STATA と同じにするには
```{r}
coeftest(fm1,vcov=vcovHC(fm1,type="HC1"))
```
としなければならない.

### 分散不均一の検定
誤差項の分散が均一かどうかは検定可能である.
有名な検定方法としてBP検定というものがある.
BP検定は帰無仮説が分散均一で, 対立仮説が分散が被説名編数と線形関係になっている場合の検定である.

R では以下のように実施すればよい.
```{r}
bptest(fm1)
```

ここでの例ではP値が5%を超えているので帰無仮説を棄却できないので,
分散均一を仮定してよいことが示唆されている.

残差の自乗を被説明変数として回帰分析をおこない,
その決定係数に観測数をかけたものが検定統計量となる.
```{r}
bpt <- lm(I(resid(fm1)^2)~w*x,data=df)
(bpt <- nrow(df)*summary(bpt)$r.squared)
1-pchisq(bpt,df=3)
```

これまでのBPテストは誤差項の分散が説明変数の線形関係あることを暗黙に仮定している.
非線形性を考慮するために説明変数の二次項を導入した分散不均一性の検定をホワイト検定という.
二次項を加えると煩雑になるため, 予測値を使って計算することがある.
ホワイトテストは以下で実施する.
```{r}
wht <- lm(I(resid(fm1)^2)~fitted(fm1)+I(fitted(fm1)^2),data=df)
(wht <- nrow(df)*summary(wht)$r.squared)
1-pchisq(wht,df=2)
```

ホワイト検定でも分散均一が示唆されている.

このように分散均一性は検定することが可能であるが, そもそも分散均一が疑われる場合は,
ロバスト分散で推定するので十分であるため最近の実証分析ではこの検定は実施されない.



