---
output: 
  html_document
---
# パネル分析
```{r setup, include=FALSE}
knitr::opts_chunk$set(echo = TRUE)
```

## データ
```{r message=FALSE, warning=FALSE}
library(AER)
library(plm)
data("Grunfeld", package = "plm")
head(Grunfeld)
```

```{r}
pdata <- pdata.frame(Grunfeld, index = c("firm", "year"))
pdim(pdata)
```

## プーリングOLS
$$
inv_{it} = \beta_0 + \beta_1 value_{it} + \beta_2 capital_{it} + u_{it}
$$

誤差項 $u_{it}$ は $i$ についても $t$ についても独立同一分布と仮定する.
さらに誤差項は説明変数と独立である.

この推計は以下のようにする.
```{r}
gp <- plm(inv ~ value + capital, data = pdata, model = "pooling")
summary(gp)
```

これは以下の回帰分析と同じである.
```{r}
summary(lm(inv ~ value + capital, data = pdata))
```



## 固定効果モデル (平均差分法)
次のモデルを考える.
$$
inv_{it} = \beta_1 value_{it} + \beta_2 capital_{it} +\alpha_i + u_{it}
$$
この $\alpha_i$ は固定効果と呼ばれている.
$\alpha_i$ は時間 $t$ に対して一定である.
$\alpha_i$ は誤差項と相関があるもしれない.


それぞれの時間平均をとれば以下になる.
$$
\bar{inv}_{i} = \beta_1 \bar{value}_{i} + \beta_2 \bar{capital}_{i} +\alpha_i  + \bar{u}_{i}
$$

そして，それぞれの観測値を時間平均で差し引けば以下のように $\alpha_i$ は消去される.
$$
inv_{it}-\overline{inv}_{i} = \beta_1 (value_{it}-\overline{value}_{i}) + \beta_2 (capital_{it}-\overline{capital}_{i})  + \bar{u}_{i} -\bar{u}_{i}
$$
このように変換して回帰分析すれば $\alpha_i$ は誤差項と相関があっても一致推定量である.


この推計は以下のようにする.
```{r}
gi <- plm(inv ~ value + capital, data = pdata, model = "within")
summary(gi)
```

固定効果は以下のコマンドで確かめられる.
```{r}
fixef(gi)
```

これは以下の回帰分析と同じである.
```{r}
summary(lm(inv ~ value + capital+0+factor(firm), data = pdata))
```
決定係数が大きく異なっていることに注意されたい.

### 時間効果
次のモデルを考える.
$$
inv_{it} = \beta_1 value_{it} + \beta_2 capital_{it}+ \gamma_t +\alpha_i + u_{it}
$$
この $\gamma_t$ は時間効果と呼ばれている.

この推計は以下のようにする.
```{r}
gi2 <- plm(inv ~ value + capital, data = pdata, effect="twoways",model = "within")
summary(gi2)
```

それぞれの効果は以下になる.
```{r}
fixef(gi2, effect = "individual")
fixef(gi2, effect = "time")
```

これは以下の回帰分析と同じである.
```{r}
lm(inv ~ value + capital+0+factor(firm)+factor(year), data = pdata)
```
決定係数が大きく異なっていることに注意されたい.

時間効果が有効かどうかは以下の検定を実施する.
```{r}
pFtest(gi2, gi)
```


### 固定効果VSプーリングOLS
帰無仮説が固定効果, 対立仮説が固定効果モデルの検定は以下のコマンドを実行すればよい.
```{r}
pFtest(gi,gp)
```

時間効果をもつ固定効果モデルの場合は, 帰無仮説仮説に応じて変化する.
もし帰無仮説が時間効果を持たないプーリングOLSモデルなら, 以下を実行する.
```{r}
pFtest(gi2, gp)
```

もし帰無仮説が時間効果をもつモデルなら, 以下を実行する.
次のようにする.
```{r}
gpt <- update(gp, . ~ . +factor(year))
pFtest(gi2,gpt)
```


## 固定効果モデル (一階差分法)
次のモデルを考える.
$$
inv_{it} = \beta_1 value_{it} + \beta_2 capital_{it} +\alpha_i + u_{it}
$$
この $\alpha_i$ は固定効果と呼ばれている.
$\alpha_i$ は時間 $t$ に対して一定である.
$\alpha_i$ は誤差項と相関があるもしれない.

それぞれの階差をとれば $\alpha_i$ は消去できる.
$$
\Delta inv_{it} = \beta_1 \Delta value_{it} + \beta_2 \Delta capital_{it} + \Delta u_{it}
$$

このように変換して回帰分析すれば $\alpha_i$ は誤差項と相関があっても一致推定量である.

この推計は以下のようにする.
```{r}
gf <- plm(inv ~ value + capital, data = pdata, model = "fd")
summary(gf)
```

これは以下の回帰分析と同じである.
```{r}
plm(diff(inv) ~ diff(value) + diff(capital) + 0, data = pdata)
```

### 平均差分法と一階差分法
平均差分法と一階差分法は誤差項の仮定をどのようにおくかによって変わってくる. 誤差項の階差をとることによって時間を通じて無相関になるなら一階差分法が望ましいであろう.
しかしながら, 固定効果, 時間効果の値がきちんと計算して, それが経済学的解釈が可能なら, 平均差分法が望ましい.
さらに他のプーリングOLSの仮定と変量効果モデルとの比較の意味でも平均差分法がよく使われる.

なお時間が2期間のパネルデータのとき, 平均差分法も一階差分法も計算値は同じである. 
たとえば $t=2$のときの変数 $x_{it}$ の平均差分値は
$$
x_{2t}-\bar{x}_i=x_{2t}-\frac{x_{i1}+x_{i2}}{2}=\frac{x_{i2}-x_{i1}}{2}
$$
となる.


## 変量効果モデル
次のモデルを考える.
$$
inv_{it} = \beta_1 value_{it} + \beta_2 capital_{it} +\alpha_i + u_{it}
$$
この $\alpha_i$ は変量効果と呼ばれている.
$\alpha_i$ は時間 $t$ について一定であるが, $i$ について独立同一分布の確率変数にしたがう.
さらに $\alpha_i$ は説明変数と無相関であることが必要である.
このため固定効果モデルと違い, 欠落変数バイアスを除去することができない.
しかしながら, $i$ についてのダミー変数を付け加えることができる.

変量効果モデルは次のコマンドで実施する.
```{r}
gr <- plm(inv ~ value + capital, data = pdata, model = "random")
summary(gr)
```

変量効果は以下のコマンドで確かめられる.
```{r}
ranef(gr)
```

### 時間効果
変量効果モデルの時間効果は二種類ある.
時間効果が確率変数である場合は次のコマンドを実施する.
```{r}
gr2 <- plm(inv ~ value + capital, data = pdata, effect= "twoways",model = "random")
summary(gr2)
```

時間効果が固定されている場合は次のコマンドを実施する.
```{r}
grt <- update(gr, .~. + factor(year))
summary(grt)
```

固定された時間効果が有意かどうかは次の検定を実施すれば良い.
```{r}
pFtest(grt,gr)
```

### ハウスマン検定
帰無仮説が変量効果モデル, 対立仮説が固定効果モデルの検定はハウスマン検定を実施する.
ハウスマン検定は以下で実施する.
```{r}
phtest(gi,gr)
```

時間効果が確率変数である変量モデルの場合以下を実行すればよい.
```{r}
phtest(gi2,gr2)
```

時間効果が確率変数でない変量モデルの場合以下を実行すればよい.
```{r}
phtest(gi2,grt)
```

どちらを採用するかによって結果が変わってしまうので注意されたい.

## クラスターロバスト分散
固定効果モデルにおいて, 分散不均一が疑われる場合, ではクラスターロバスト分散を用いる.
時間効果がない場合は以下の様にする.
```{r}
coeftest(gi,vcov=vcovHC(gi,type="sss"))
```

分散不均一が疑われる場合, クラスターロバスト分散を用いる.
時間効果がある場合は以下の様にする.
```{r}
coeftest(gi2,vcov=vcovHC(gi2,type="sss"))
```

STATA の計算結果に合わせるには次のように実施する必要がある.
```{r}
git <- update(gi, .~. + factor(year))
coeftest(git,vcov=vcovHC(git,type="sss"))
```

どちらを採用するかによって結果が変わってしまうので注意されたい.

### 分散不均一の検定
固定効果モデルにおいて, 
分散不均一かどうかを検定するには, 
時間効果がない場合, 以下のようにすればよい.
```{r}
bptest(inv ~ value + capital + factor(firm), data=pdata)
```

時間効果がある場合, 以下のようにすればよい.
```{r}
bptest(inv ~ value + capital + factor(firm) + factor(year),data=pdata)
```




