---
title: "datawrangling"
output: html_document
---

```{r setup, include=FALSE}
knitr::opts_chunk$set(echo = TRUE)
```

```{r}
library(tidyverse)
```


## データ整形
https://github.com/rstudio/cheatsheets/raw/master/source/pdfs/data-transformation-cheatsheet.pdf

データセット `mtcars` を取り扱う.
```{r, eval=FALSE}
data()
help(mtcars)
```

この最初の6つを見るには以下を実施する.
```{r}
mtcars %>% head()
```
`%>%` はパイプ処理といって, 
```{r, eval=FALSE}
head(mtcars)
```
と同じ効果をもたらす. 括弧が重複する場合, こちらのほうがわかりやすい.

## dplyr
ライブラリ `dplyr` でデータフレイムの処理が簡単になる.
select で変数を選択できる.
```{r}
mtcars %>% select(mpg, disp) %>% head()
```

`filter` により条件に応じた抽出ができる.
```{r}
mtcars %>% select(mpg, disp) %>% filter(disp > 300) %>% head()
```

`rename` により変数名を変更することができる. 日本語でも一応対応している.
```{r}
mtcars %>% select(mpg, disp) %>% rename(速度 =mpg, 距離 =disp) %>% head()
```

`arrange` により順序を変更できる.
```{r}
mtcars %>% select(mpg, disp) %>% arrange(mpg) %>% head()
```

逆順には以下のようにすればよい.
```{r}
mtcars %>% select(mpg, disp) %>% arrange(desc(mpg)) %>% head()
```

新しい変数を作成するには以下のように `mutate` を用いる.
```{r}
mtcars %>% select(mpg) %>% mutate(gpm = 1/mpg) %>% head()
```

以下は20より大きいと`TRUE`, そうでないと `FALSE` をとる変数を作成している.
```{r}
mtcars %>% select(mpg) %>% mutate(binarympg = ifelse(mpg>20,TRUE,FALSE)) %>% head()
```

`summarize` により変数の基本統計表を作成できる.
```{r}
mtcars %>% summarize(avg = mean(mpg), sd =sd(mpg))
```


`group_by` と 'summarize` を組み合わせてグループごとの基本統計量も作成できる.

```{r}
mtcars %>% group_by(cyl) %>% summarize(n = n(), avg = mean(mpg), sd =sd(mpg))
```

## tidyr

以下のデータセットを考える.
```{r}
df <- data.frame(
  time = 2010:2014,
  X = rnorm(5, 0, 1),
  Y = rnorm(5, 0, 2),
  Z = rnorm(5, 0, 4)
)
df
```

それぞれの変数名をキーとして, 値を示した表は `gather` で作れる.
```{r}
df_gather <- df %>% gather(key,value,-time)
df_gather
```

`spread` でもとに戻ることができる.
```{r}
df_gather %>% spread(key, value)
```

`spread` で `time` にすると別の形で展開できる.
```{r}
df_spread <- df_gather %>% spread(time, value)
df_spread
```

以下のようにすればもとに戻る.
```{r}
df_spread %>% gather(time,value,-key)
```

`gather` をうまく使えば変数ごとの基本統計量の表を作ることができる.
```{r}
cars %>% gather(variable,value) %>% group_by(variable) %>%
  summarize(nobs = n(), avg = mean(value), sd =sd(value))
```

日本語だと次のようにすればよい.
```{r}
tab <- cars %>% rename(距離=dist,速度=speed ) %>%
  gather(変数,value) %>% group_by(変数) %>%
  summarize(観測数 = n(), 平均 = mean(value), 標準偏差 =sd(value))
head(tab)
```

## 実践例
tidyr を用いた別の例をみてみよう.
横軸を年としたデータセット `df` がある.
```{r}
df <- data_frame(name=letters, "2010"=rnorm(26),"2011"=rnorm(26),"2012"=rnorm(26)) 
head(df)
```
`data.frame` でないことに注意されたい.

また, 年ごとのデータセット `df_2010`, `df_2011`, `df_2012` が3つある.
```{r}
df_2010 <- data_frame(name=letters,runif=runif(26))
df_2011 <- data_frame(name=letters,runif=runif(26))
df_2012 <- data_frame(name=letters,runif=runif(26))
```
これら4つのデータセットを1つにまとめよう.

まずデータ `df` についてであるが, `gather` をつかう.
```{r}
df_rnorm <- df %>% gather(time,rnorm,-name) %>%
  mutate(time=as.numeric(time))
head(df_rnorm)
```
時間の変数を数値に変換している.

データセット `df_2010`, `df_2011`, `df_2012` をつなげる.
```{r}
df_runif <- bind_rows(df_2010,df_2011,df_2012) %>% 
  bind_cols(time=rep(2010:2012,each=26)) 
head(df_runif)
```
それぞれの年の変数を付け加えている.

これを `full_join` を用いてつなげる.
```{r}
df_full <- full_join(df_rnorm,df_runif,by=c("name","time"))
head(df_full)  
```
